臺灣高雄地方法院民事判決　　　　　　　 96年度訴字第178號
原　　　告　高雄市政府
法定代理人　甲　○
訴訟代理人　吳敏蕙律師
被　　　告　乙○○
上當事人間給付使用土地補償金事件，本院民國96年5 月21日言
詞辯論終結，判決如下：
    主  文
被告應給付原告新臺幣肆拾玖萬肆仟參佰貳拾壹元，及自民國九
十六年一月三十一日起至清償日止，按週年利率百分之五計算之
利息。
訴訟費用由被告負擔。
本判決於原告以新臺幣壹拾陸萬伍仟元供擔保後得假執行。
    事  實及理  由
一、次按訴狀送達後，原告不得將原訴變更或追加，但擴張或減
    縮應受判決事項之聲明者，不在此限，民事訴訟法第255 條
    第1 項第3 款定有明文。本件原告原起訴請求被告應給付原
    告新臺幣（下同）521,779 元，及自起訴狀繕本送達翌日起
    至清償日止，按週年利率5%計算之利息。嗣原告於本院審理
    時，以96年2 月8 日準備書狀將請求金額縮減為494,321 元
    （見本院卷第58頁），係屬縮減應受判決事項之聲明，參諸
    前揭規定，應予准許，合先敘明。
二、本件原告起訴主張：坐落高雄市○○區○○段第9-2 地號土
    地（下稱系爭土地）為高雄市所有，現由原告管理。被告竟
    自民國88年1 月間起以其所有門牌號碼為高雄市左營區○○
    ○路611 之1 號之建物（下稱系爭建物），無權占用系爭土
    地如附圖編號A 部分、面積90平方公尺，被告顯無法律上之
    原因，而受有相當於租金之利益，致原告無法使用收益而受
    有損害。爰依民法不當得利之法律關係，請求被告給付自88
    年1 月起至94年12月止，按系爭土地申報地價5%計算相當於
    租金之不當得利等語。並聲明：(一)被告應給付原告494,321
    元，及自起訴狀繕本送達被告翌日起至清償日止，按週年利
    率5%計算之利息；(二)原告供擔保，請准宣告假執行等語。
三、被告則以：伊所有系爭建物雖有占用系爭土地如附圖編號A
    部分，但此部分係經前市長同意伊無償使用，原告不應向伊
    請求補償金，且原告所計算補償金過高，伊亦無力繳納等語
    置辯。並聲明：駁回原告之訴。
四、兩造不爭執事項：
（一）坐落高雄市○○區○○段第9-2 地號之系爭土地，為高雄
      市所有土地，現由原告管理，有系爭土地登記謄本在卷可
      稽（見本院卷第4 頁）
（二）系爭建物係被告所有，被告並係自55年間起即占用系爭土
      地如附圖所示編號A 部分土地（面積合計為90平方公尺）
      。
五、則本件之爭點即為：(一)附圖所示編號A 部分之土地，被告有
    無無償使用之權利？(二)原告請求被告給付不當得利494,321
    元及其遲延利息有無理由？茲分論本院之判斷如下：
（一）就附圖所示編號A 部分之土地，被告有無無償使用之權利
      部分：
      被告雖稱附圖所示編號A 部分之土地，係前市長同意伊無
      償使用云云，並提出高雄市政府63年9 月3 日高市府工都
      字笫080639號函1 份為證，惟被告所稱有無償使用附圖所
      示編號A 部分土地權利之情，業據原告加以否認；再觀被
      告所提出之上開函文，其內容乃係准許被告得依高雄市政
      府之公告整修系爭建物，並未載明被告得無償使用附圖所
      示編號A 部分土地之旨，在被告未提出其他相關證據可供
      本院調查參酌之情形下，被告此部分所為之抗辯，自難遽
      信。
（二）原告請求被告給付不當得利494,321 元及其遲延利息，有
      無理由？
    (一)按無法律上之原因而受利益，致他人受損害者，應返還其
      利益，為民法第179 條所明定。而無正當權源占用他人房
      地者，依社會通念，應可獲得相當於租金之利益（最高法
      院61年台上字第1675號判例意旨可資參照）。而城市地方
      房屋之租金，以不超過土地及其建築物申報總價年息10﹪
      為限，租用基地建築房屋亦準用之；而公有土地，以各該
      宗土地之公告地價為申報地價，免予申報，土地法第97條
      第1 項、第105 條分別定有明文。又基地租金之數額，除
      以基地申報地價為基礎外，尚須斟酌基地之位置，工商業
      繁榮之程度，承租人利用基地之經濟價值及所受利益等項
      ，並與鄰地租金相比較，以為決定，並非必達申報總地價
      年息10﹪最高額（最高法院68年台上字第3071號判例意旨
      參照）。
    (二)被告所有之系爭建物，既已占用附圖所示編號A 部分之土
      地，顯見被告受有使用土地之利益，復未能舉證證明有何
      正當占有使用之權源，已如前述，揆諸前開規定及說明，
      被告既無權占用附圖所示編號A 部分土地，自應繳付土地
      上償金。茲參酌系爭土地係坐落於高雄市左營區○○○路
      及菜公路口旁，距高雄市區車程約15至20分鐘，且緊鄰左
      營高中，附近交通便利，有大眾交通工具行經，生活機能
      便捷，有本院勘驗筆錄1 份在卷可稽（本院卷第52頁），
      本件原告計算租金之基準，主張以土地公告現值（公有土
      地之公告現值即為申報地價）年息之5%計算，因並未逾法
      定10% 之上限，且經本院酌斟系爭土地如前所述之位置、
      工商繁榮、交通便利等情形，其計算租金之基準應認合理
      。因系爭土地之公告現值，自86年7 月至92年12月，為每
      平方公尺15,523元，而自93年1 月起，為16,117元，有地
      價第二類謄本在卷可稽（本院卷第5 頁），又被告所占用
      之面積為90平方公尺，已如前述，故自88年1 月起至92年
      12月止，合計5 年，如以基地租金作為土地使用償金，金
      額應為349,268 元【計算式：15,523×90×5 ％×5 ＝34
      9,267. 5，小數點以下四捨五入】；另自93年1 月起至94
      年12月止，共計2 年，金額則應為145,053 元【計算式：
      16,117×90×5 ％×2 ＝145,053 】。從而，原告本於不
      當得利之法律關係，請求被告給付494,321 元【計算式：
      349,268 ＋145,053 ＝494,321 】，及自起訴狀繕本送達
      翌日即96年1 月31日（本件係寄存送達，於96年1 月19日
      寄存於高雄市政府警察局左營分局左營派出所，故應自96
      年1 月30日始生送達之效力）起至清償日止之法定遲延利
      息，為有理由，應予准許。
六、原告陳明願供擔保，請准宣告假執行，核無不合，爰酌定相
    當之擔保金准許之。
據上論結，本件原告之訴為有理由，依民事訴訟法第78條、第39
0 條第2 項，判決如主文。
中　　華　　民　　國　　96　　年　　6 　　月　　4 　　日
                  民事鳳山分庭法　官　李怡諄
正本係照原本作成。
如不服本判決，應於送達後20日內，向本院提出上訴狀並表明上
訴理由，如於本判決宣示後送達前提起上訴者，應於判決送達後
10日內補提上訴理由書（須附繕本）。
中　　華　　民　　國　　96　　年　　6 　　月　　4 　　日
                                書記官　林豐富
